臺灣高等法院刑事判決　　　　　　　　95年度上易字第1534號
上　訴　人
即　被　告　己○○
　　　　　　庚○○
共　　　同
選任辯護人　黃鴻湖律師
　　　　　　林峻義律師
上列上訴人因詐欺案件，不服臺灣臺北地方法院94年度易字第13
20號，中華民國95年6月26日第一審判決（ 起訴案號：臺灣臺北
地方法院檢察署93年度偵緝字第1322，94年度偵字第1778號），
提起上訴，本院判決如下：
    主  文
原判決撤銷。
庚○○、己○○共同意圖為自己不法之所有，以詐術使人將本人
之物交付，庚○○處有期徒刑壹年，己○○處有期徒刑拾月。
    事  實
一、庚○○、己○○於民國八十七年五月間，因得知鄉津食品股
    份有限公司（以下稱「鄉津公司」）之財務狀況不佳，機器
    設備業經債權人執行假扣押，惟其品牌知名度仍具價值，乃
    有意加入公司之經營，遂以帷幄企管顧問有限公司（設臺北
    市○○區○○路二０四巷二十四號九樓，未經辦理公司登記
    ，以下稱「帷幄公司」）名義，主動向該公司負責人甲○○
    表示可代為籌措資金助其復工等等事宜。嗣於八十七年九月
    間，適有陳彥呈（原名陳光正，下同）因有意創業從事饅頭
    食品加工，經由友人黃志彬之介紹，得知庚○○經營企管顧
    問公司，可提供業務規劃與建議，遂與其接洽輔導創業事宜
    ，詎庚○○及其胞弟己○○（以下稱「庚○○兄弟二人」）
    見狀，竟共同基於意圖為自己不法所有之犯意聯絡，由己○○於八十七年九月十八日，在帷幄公司前址，以該公司代表
    人名義與陳彥呈簽訂管理顧問合約書，表示將提供陳彥呈企
    業經營與管理之意見，以增加獲利，並督促暨幫助其達成營
    收目標云云；庚○○則向陳彥呈誆稱：該項創業投資至少應
    有新臺幣（以下同）七百萬元以上之資本額，如有不足，亦
    可先籌出部分金額交其代為湊足餘額，只要陳彥呈願意相信
    ，就不會有問題云云，使陳彥呈不疑有他，誤信為真，而向
    萬泰商業銀行（以下稱萬泰銀行）申辦貸款三百五十萬元，
    並於八十七年十月一日核撥當天，由己○○陪同前往位於臺
    北市○○○路之萬泰銀行，提領其中三百四十萬元後，將款
    項交予己○○，其餘十萬元則留存於帳戶中，供銀行扣抵後
    續利息使用。己○○於取得三百四十萬元後，即依庚○○指
    示，前往臺北市○○○路交予鄉津公司業務人員王培稷、戊○○，因鄉津公司之協力廠商索款孔急，戊○○隨即將前開
    三百四十萬元逐一以現金支付貨款予協力廠商。嗣因陳彥呈
    帳戶內之餘款業已扣抵利息殆盡，陳彥呈接獲萬泰銀行催繳
    通知，乃向庚○○兄弟二人追問資金下落，庚○○始告稱資
    金用以投資鄉津公司使用等情，並表示願意承擔後續之貸款
    利息，並以借款名義處理渠等收取之上開資金，因而在八十
    八年三月十八日出具借款三百四十萬元之借據一紙，暨加計
    八十七年十月一日至八十八年六月三十日止，以年息百分之
    九計算利息，合計共三百五十四萬三千元之本票共六紙，交
    陳彥呈收執，然實際上僅償還七萬元後，即避不見面，陳彥
    呈至此始知受騙。
二、案經陳彥呈訴由臺北市政府警察局信義分局報告臺灣臺北地
    方法院檢察署檢察官偵查起訴。
    理  由
壹、程序事項
一、九十二年二月六日修正公布之刑事訴訟法第一百五十九條之
    一，係為保障被告之反對詰問權，採納英美之傳聞法則，規
    定被告以外之人於審判外向法官所為之陳述及於偵查中向檢
    察官所為之陳述，其本質雖屬傳聞證據，依傳聞法則，原均
    無證據能力，立法者以「被告以外之人於審判外在法官面前
    所為陳述」，係在任意陳述之信用性已受確定保障之情況下
    所為，而例外對「被告以外之人於審判外在法官面前所為陳
    述」賦予證據能力，另以刑事訴訟法規定檢察官代表國家偵
    查犯罪、實施公訴，依法有訊問被告、證人、鑑定人之權，
    且實務運作時，偵查中檢察官向被告以外之人所取得之陳述
    ，原則上均能遵守法律規定，不致違法取供，其可信性極高
    ，為兼顧理論與實務為由，而對「被告以外之人於偵查中向
    檢察官所為之陳述」，例外設定其具備非顯不可信之要件時
    ，得為證據；且被告之反對詰問權，又屬憲法第八條第一項
    規定「非由法院依法定程序不得審問處罰」之正當法律程序
    所保障之基本人權及第十六條所保障之基本訴訟權，不容任
    意剝奪。故上開所稱得為證據之被告以外之人於審判外向法
    官所為之陳述及於偵查中向檢察官所為之陳述，實質上應解
    釋為係指已經被告或其辯護人行使反對詰問權者而言，如法
    官於審判外或檢察官於偵查中訊問被告以外之人之程序，未
    予被告或其辯護人行使反對詰問權之機會，除非該陳述人因
    死亡、或身心障礙致記憶喪失或無法陳述、或滯留國外或所
    在不明而無法傳喚或傳喚不到、或到庭後無正當理由拒絕陳
    述外，均應傳喚該陳述人到庭使被告或其辯護人有行使反對
    詰問權之機會，否則該審判外向法官所為陳述及偵查中向檢
    察官所為陳述，均不容許作為證據，以保障被告之反對詰問
    權，並符憲法第八條第一項及第十六條之規定意旨。最高法
    院九十五年度台上字第四六Ｏ九號判決採同一見解。經查：
    證人即鄉津公司負責人甲○○於偵查中即九十四年三月二十
    四日以證人身分到庭具結向檢察官所為之陳述筆錄（偵緝字
    第一三二二號偵查卷第六十六至六十八頁），業經檢察官令
    證人甲○○具結後而為陳述，有證人結文附卷（同上偵查卷
    第七十二頁），檢察官雖未給予被告庚○○兄弟二人詰問證
    人之機會，惟證人甲○○另經被告辯護人於原審聲請傳喚到
    庭具結後行交互詰問（原審卷第七十七頁至八十頁），並經
    被告辯護人再度於本院聲請證人甲○○到庭具結後行交互詰
    問（本院卷二卷第七十六頁反面至第七十八頁反面），上開
    偵查中未給予被告庚○○兄弟二人詰問證人機會之瑕疵業經
    補正，上開證人甲○○於偵查中向檢察官所為之陳述，經查
    無顯不可信之情況，依刑事訴訟法第一百五十九條之一第二
    項之規定，得為證據。
二、按：刑事訴訟法第一百五十九條之五明定：「被告以外之人
    於審判外之陳述，雖不符前四條之規定，而經當事人於審判
    程序同意作為證據，法院審酌該言詞陳述或書面陳述作成時
    之情況，認為適當者，亦得為證據。」、「當事人、代理人
    或辯護人於法院調查證據時，知有第一百五十九條第一項不
    得為證據之情形，而未於言詞辯論終結前聲明異議者，視為
    有前項之同意。」，其立法理由在於傳聞證據未經當事人之
    反對詰問予以核實，乃排斥其證據能力。惟當事人如放棄對
    原供述人之反對詰問權，於審判程序表示同意該等傳聞證據
    可作為證據，此時，法院除認該傳聞證據欠缺適當性外，自
    可承認其證據能力。又當事人、代理人或辯護人於調查證據
    時，知有刑事訴訟法第一百五十九條第一項不得為證據之情
    形，卻表示「對於證據調查無異議」、「沒有意見」等意思
    ，而未於言詞辯論終結前聲明異議者，應視為已有將該等傳
    聞證據採為證據之同意。最高法院九十三年度台上字第三五
    三三號、九十四年度台上字第二九七六號判決亦採同一見解
    。經查：本案被告於本院準備程序、審判期日，對本案之書
    面證據即：「管理顧問合約書一份」、「萬泰商業銀行活期
    儲蓄存款存摺二紙」、「借據一紙」、「本票六紙」（見同
    上偵查卷第五三至五九頁）等表示對證據能力不爭執（本院
    卷一第二十六頁反面、三十頁反面），復於審判期日就本院
    一一提示之證據於言詞辯論終結前，均未就所調查之證據主
    張有刑事訴訟法第一百五十九條第一項不得為證據之情形，
    本院審酌該書面陳述作成時之情況，並無不法之情事，認為
    適當，是參照上開說明要旨，上開書面陳述證據，均有證據
    能力。
三、按「被告以外之人於審判外之言詞或書面陳述，除法律有規
    定者外，不得作為證據，刑事訴訟法第一百五十九條第一項
    定有明文；而證人以聞自原始證人在審判外之陳述，純屬傳
    聞之詞，其既未親自聞見或經歷其所陳述之事實，法院縱令
    於審判期日對其訊問，或由被告對其詰問，亦無從擔保其陳
    述內容之真實性；又因原始證人非親自到庭作證，法院無從
    命其具結而為誠實之陳述，亦無從由被告直接對之進行詰問
    ，以確認該傳聞陳述之真偽，殊有違事實審法院之證據調查
    應採直接審理主義，尤有害於被告依憲法第八條第一項正當
    法律程序所保障之對質及詰問權暨第十六條訴訟基本權所保
    障之防禦權。故證人之傳聞證言不具證據能力，不得以之作
    為認定犯罪事實之依據。」最高法院九十六年度台上字第二
    三八五號判決採同一見解。經查：證人戊○○於本院到庭具
    結後證稱：「（問：陳光正以何身分參加會議？）答：我『
    聽王祖田說』，陳光正有投資，所以他來參加會議。」云云
    （本院卷二第七十九頁反面），「陳光正有載飲料至台北營
    業所去賣，我是『根據會議紀錄的決議』所以知道的，究竟
    有無去賣，我沒有看到。」、「我不知道陳光正如何投資的
    」云云（本院卷二第七十九頁正面、反面），就「告訴人陳
    光正有無投資」之待證事項，證人戊○○上開證言是以聞自
    王祖田審判外之陳述，或自行依據會議紀錄的判斷作為內容
    ，到庭而為轉述，係屬傳聞或個人判斷意見，依上開說明，
    均不得採為判決基礎。
貳、實體事項
一、訊據被告庚○○、己○○固坦承於前開時、地，先由被告己○○以帷幄公司名義與告訴人陳彥呈簽訂管理顧問合約書，
    再依被告庚○○之指示，陪同告訴人領取貸款三百四十萬元
    後，交予王培稷作為支付鄉津公司之貨款等情；惟被告二人
    均矢口否認有何詐欺犯行，被告庚○○辯稱：其未隱瞞告訴
    人資金用以投資鄉津公司之事實，告訴人亦曾以投資人身分
    出席鄉津公司業務會議，並取得大批飲料產品，嗣因該項投
    資失利，告訴人不甘損失，要求其負責賠償，其迫於無奈，
    始同意書立借據並簽發本票交予告訴人云云；被告己○○則
    辯稱：其僅單純依被告庚○○之指示，與告訴人簽訂契約，
    及收取告訴人交付之投資款項，轉交予被告庚○○指定之人
    ，並未實際參與彼等間之顧問、投資事宜云云。惟查：
  (一)、被告庚○○兄弟二人如何以輔導創業為由詐欺告訴人簽訂
      管理顧問合約並交付三百四十萬元款項，以及被告庚○○
      於東窗事發後，坦承上開款項已為渠等用以投資鄉津公司
      ，並表示願以借款名義清償上開款項而簽立借據及本票之
      過程，業據證人即告訴人陳彥呈於原審審理中證述：伊有
      意從事饅頭方面的生意，透過黃志彬之介紹而認識庚○○
      ，庚○○當時是請己○○輔導伊創業，故由己○○與伊簽
      立管理顧問合約書，因其二人表示開設饅頭加工廠需要一
      千萬元資金，伊為籌措財源，乃以伊父親名下之不動產向
      萬泰商業銀行抵押貸款三百五十萬元，因庚○○聲稱其可
      在最短時間內幫忙伊湊齊資金，要求伊將上開貸款交其運
      用，並保證絕無問題云云，使伊陷於錯誤而自帳戶內提領
      三百四十萬元交予己○○處理，嗣因帳戶內所留存供扣抵
      每月房貸本息之十萬元扣繳殆盡後，伊收到銀行催繳通知
      ，乃向其二人追問資金下落，渠等始坦承上開款項已為渠
      等挪作投資鄉津公司之用，並表示願以借款名義清償上開
      款項，而由庚○○簽發借據、本票予伊等情明確（見原審
      卷第四十七至四十八頁），核與證人即鄉津公司負責人甲○○於偵訊及原審審理中證稱：鄉津公司於八十七年間發
      生財務問題，庚○○、己○○乃向伊主動表示可以顧問名
      義協助鄉津公司籌措資金及復工，經過四個月後，約於八
      十七年九、十月間，庚○○等即告知已為鄉津公司引進陳
      先生、賴先生投資款五百萬元。雙方僅口頭約定待有利潤
      以後再討論盈餘分配問題，伊之所以同意以此種方式合作
      ，係因鄉津公司品牌具有相當知名度，希望能藉由持續生
      產運作使公司起死回生，伊預估公司持續營運一、二年後
      才可能收支平衡，產生獲利；伊曾於鄉津公司業務會議中
      見過陳彥呈，庚○○等僅向伊介紹其為陳先生，係來公司
      開會學習行銷業務，當時伊不知道陳彥呈為『投資人』，
      庚○○並向伊表示可讓陳彥呈載運飲料銷售；惟鄉津公司
      自庚○○等投入資金後約一年半，仍因資金短絀而結束營
      業等語（見九十三年度偵緝字第一三二二號偵查卷第六六
      、六七頁，原審卷第七十七至七十九頁）相符，並有管理
      顧問合約書一份、萬泰商業銀行活期儲蓄存款存摺二紙、
      借據一紙、本票六紙附卷可稽（見同上偵查卷第五三至五
      九頁），證人甲○○於本院更依被告辯護人之聲請經傳喚
      到庭具結後證稱：「鄉津公司是我在管理，財務狀況不好
      ，但產品有陸續出貨。因為公司有跳票的情形，週轉困難
      。被告庚○○兄弟二人是經由公司副總呂學億介紹而認識
      的。我有請庚○○幫我籌措資金，共籌措五百萬元。所籌
      措的資金，少部分是現金給我，大部分均是匯給協力廠商
      ，例如買原料就是所調的錢就直接匯給廠商，錢是由王祖
      田匯過去的，匯過去的錢我都有明細。我是要藍先生幫我
      籌措錢，不是找人投資鄉津公司。我也有收到收據上面所
      載的現金，我再轉給戊○○去支付該支付的款項，例如買
      原料要以現金支付部分及繳貨物稅、燃料油等都要以現金
      支付，所以就轉給戊○○去支付，因為戊○○是擔任公司
      的採購。收據是戊○○拿給我簽的，是戊○○打好的，印
      章是我蓋的，收據上的文句不是我寫的，我只有簽名蓋章
      ，當時只是『調資金』，而不是要找人『投資』，收據上
      的文字要如何寫，我不知道。我並沒有給陳正光任何投資
      憑證，因為陳光正匯來的錢就去支付原料費用，一匯進來
      就轉出去付款了，因為當時急著付款，且工廠停了很久了
      ，所以錢一匯進來就付出去。鄉津也沒有付紅利給陳光正
      。我與庚○○沒有什麼關係，庚○○在我前任的董事長就
      幫前任董事長籌措資金的，所以我就找庚○○幫我籌措資
      金。」等語（本院卷第七十六至七十八頁），益徵證人甲○○僅係請庚○○調度資金以供週轉，並非請庚○○找人
      「投資」鄉津公司至明，假如陳彥呈的貸款三百四十萬元
      是「投資」鄉津公司，為何鄉津公司沒有發任何投資憑證
      或紅利給陳彥呈？是以庚○○兄弟二人辯稱：告訴人陳彥
      呈是「投資」鄉津公司云云，顯非事實，自不足採。
  (二)、被告庚○○雖辯稱：伊係經告訴人同意，以告訴人名義「
      投資」於鄉津公司，用其獲利湊足創業資本額，且告訴人
      曾出席鄉津公司會議並載運飲料販售，始終知悉投資情事
      ，被告並未施用詐術，告訴人亦非受騙而交付款項云云；
      然此業經證人即告訴人陳彥呈否認在卷。證人甲○○於原
      審結證稱：被告庚○○雖曾帶同告訴人前往鄉津公司開會
      ，然僅介紹告訴人為「陳先生」，並表示是「帶他（告訴
      人）來公司開會、見習，來學習行銷業務」（原審卷第七
      十七頁反面），嗣於本院結證稱：「公司開會，陳先生都
      有去，並沒有發言，陳先生是庚○○兄弟二人帶來見習開
      會的。我沒有問陳先生有關投資的事」等語（本院卷二第
      七十八頁）。證人甲○○均未證稱告訴人為投資人等語，
      核與證人即告訴人陳彥呈證述：「有（到鄉津公司）。庚○○是要我去實習如何成立公司及開會。」、「是在貸款
      交付後一個月左右，庚○○說要帶我去觀摩公司如何開會
      」、「（問：以何身分出席鄉津公司會議？）沒有什麼身
      分，只是去那裡看他們開各地經銷商業務報告的會議，庚○○在會議中有發言，表示他要提高公司的業績，並提到
      要爭取其他廠商來幫助鄉津公司。」等語（原審卷第四十
      八頁、四十九頁）相符，假如陳彥呈確實是鄉津公司之投
      資人，為何鄉津公司之負責人甲○○均未提及「投資」之
      事？是以依證人甲○○之上開證述觀之，顯與一般未參與
      公司經營之出資者，若非具名投資，亦當立有書據或保留
      資金往來之直接記錄，用以保障其出資權益，殆無對其投
      資標的隱匿事實而與常情有違者；參諸告訴人以「見習」
      名義出席鄉津公司業務會議等情，更與出資股東前往了解
      公司營運狀況之情形迴異，被告庚○○辯稱：伊係經告訴
      人同意，將前述款項以告訴人個人名義投資鄉津公司云云
      ，顯非事實，自難採信。至於告訴人雖曾前往鄉津公司載
      運飲料，然與公司獲利之分配無關，此據證人甲○○證稱
      ：「庚○○告訴我說以車子可以載下的最大容量，讓陳彥
      呈載去銷售。」、「（問：那段時間除了陳彥呈以外，是
      否還有其他人到公司載飲料去賣？）有，庚○○還有通知
      過我說還有其他經銷商會來公司載貨。另外庚○○也有找
      公司的送貨人員以同樣的方式載貨去給經銷商。」、「（
      問：有無約定提供資金期間，利潤如何分配？）是約定持
      續生產，以後有利潤再說。」（見原審卷第七十九頁、八
      十頁）等情明確，核與證人即告訴人陳彥呈指證係依帷幄
      公司人員之通知前往載運等情相符，是以告訴人載運飲料
      之行為，亦與被告所辯告訴人知悉投資之情節無涉。被告
      等辯稱告訴人明知「投資」情事而交付款項云云，委不足
      採。
  (三)、次查，鄉津公司當時之財務狀況不良，機器設備業經債權
      人假扣押在案，除既存債務外，尚有利息及租金等債務持
      續產生中，縱有資金挹注，亦僅能維持繼續生產營運，難
      有即時獲利之預期，是被告庚○○兄弟二人與鄉津公司甲○○接洽時，僅約定持續生產，而未談及利潤之分配方式
      ；即至被告庚○○兄弟二人參與營運後，鄉津公司積欠之
      債務金額仍持續擴大，甚至在一年餘後，仍因欠缺後續之
      資金奧援而結束營業，更無利潤分配之可言等情，業據證
      人甲○○於原審證述綦詳（見原審卷第七十九頁、第八十
      頁）。此一狀況，亦為被告所知悉，否則殆無約定由被告
      庚○○依鄉津公司告知之購料情形直接付款，以防款項遭
      債權人扣押之可能（見原審卷第七十七頁）。反之，告訴
      人原擬創業，而以其父親所有之房屋抵押貸款三百五十萬
      元用作資金；且為達成創業目的，亦與被告簽訂管理顧問
      合約書，依約並應按月給付五千元之管理顧問費用，已如
      前述，足見告訴人所交付被告之款項仍需負擔貸款利息，
      既非閑置資金，且為短期內創業使用，斷無長期投資其他
      財務狀況欠佳之事業，以等待公司狀況好轉之可能。被告
      庚○○辯稱：本件係經告訴人同意後，用以「投資」鄉津
      公司云云，顯與前開事證有違，不足採信；證人即告訴人
      陳彥呈指證被告庚○○以代為湊足創業資本額為由，收取
      該筆三百四十萬元之貸款等語，堪予採認。從而，被告庚○○明知上開情形，且可預見該款項於一定期間內絕無回
      收可能，仍為自己提供資金參與鄉津公司營運之目的，誆
      稱可在短期內為告訴人湊足數百萬元之資本差額云云，向
      其取得款項供已使用，顯有施用詐術使告訴人陷於錯誤之
      詐欺情事甚明。
  (四)、又查，被告己○○雖辯稱：伊僅依被告庚○○之指示，與
      告訴人簽訂契約，及收取告訴人交付之投資款項，轉交予
      被告庚○○指定之人，並未實際參與彼等間之顧問、投資
      事宜云云。然依證人即告訴人證稱：「（問：簽這份合約
      書做何事？）庚○○當時是說要請己○○輔導我創業，所
      以他們兩人同時在場，由己○○與我簽這份合約書。」、
      「（問：簽完這份合約書之後，己○○是否有輔導你創業
      ？）簽約後，他有交付一本如何申請公司登記的書給我看
      。」、「（問：八十七年十月一日誰與你去領款？）己○○。（領款後交予何人？）」己○○他說他會把這三百四
      十萬元去換更多的錢，至於用什麼方式換，他叫我不用管
      。」、「（問：你有無從鄉津公司載走飲料？）這些飲料
      是庚○○、己○○、黃志彬他們授權我去載的。」、「庚○○、己○○在帷幄公司辦公室跟我說至少要有三百五十
      萬元才有辦法成立公司購買機器，我從跟他們接洽創業的
      事情，到向萬泰銀行貸款三百五十萬元間，大約只有一個
      星期的時間。」等語（見原審卷第七十七頁正面、反面、
      七十九頁反面），及證人甲○○證述：「（問：你是否知
      道王培稷曾拿陳彥呈的款項投資鄉津公司？）我只有聽庚○○說有一位陳先生投資鄉津公司三百萬元，八十七年時
      ，己○○有買一些原物料、燃料油、包裝容器及生產器具
      ，工廠就開始生產。（問：己○○購買前開物品之資金是
      如何來？）己○○說是有人投資的款項，所以才買了前開
      物料。」、「（問：是否有看過陳彥呈到公司上班或擔任
      職務？）我曾經在公司會議看過陳彥呈一、二次，當時庚○○、己○○也有在場，我不知道己○○指派陳彥呈何職
      務... 當時來參加開會的，除了庚○○、己○○、陳彥呈
      ，還有其他二位」（見同前偵查卷第六六至六八頁）、「
      （問：是否認識庚○○、己○○？）認識。（你委託他們
      辦理何事？）他們是在公司發生財務問題後，主動向我表
      示可以顧問名義協助公司籌措資金，所以我才找他們籌措
      資金。」等語，由上開證人證詞可知，被告己○○就以輔
      導創業為名，詐使告訴人與之簽約並交付三百四十萬元款
      項後用以投資經營鄉津公司等節確屬知情並實際參與其事
      ，所辯僅單純依庚○○指示辦理，未參與彼等間之顧問、
      投資事宜云云，核屬事後諉卸之詞，均不足採。
  (五)、被告己○○辯稱：伊確實轉交告訴人投資鄉津公司之款項
      予王培稷與王祖田二人，王祖田再把錢匯給鄉津公司，並
      部分匯給廠商云云，此等事實，固經證人即鄉津公司負責
      人甲○○於本院結證稱：「錢是王祖田匯過去給協力廠商
      ，匯過去的錢，都有明細」等語（本院卷二第七十七頁）
      ，益徵被告庚○○兄弟二人確實向告訴人陳彥呈詐得款項
      至明，此部分既無爭執，自無須再針對匯款給何廠商之部
      分加以調查，被告庚○○兄弟二人聲請調查鄉津公司投資
      資金流向、廠商資料、訂貨出貨流程及銷售貸款收受（支
      票支付廠商）情形，均與被告庚○○兄弟二人先前向陳彥
      呈詐欺取財三百四十萬元並無直接關連，本院認為無調查
      之必要，併此敘明。
  (六)、被告己○○另辯稱：伊從未幫鄉津公司訂購原物料，當時
      採購的人是王祖田派任之廠務戊○○或會計乙○○及鄉津
      公司專人，伊除八十七年十月一日轉交告訴人的款項三百
      四十萬元後，並無經手錢財云云，惟查：本案之爭點在於
      被告庚○○兄弟二人有無向告訴人陳彥呈施行詐術取得款
      項，如前所述，被告庚○○兄弟二人確實有向告訴人陳彥
      呈詐欺取財三百四十萬元，至於被告己○○有無參與鄉津
      公司之經營並非本案之重點，是以被告己○○上開抗辯，
      雖經證人戊○○於本院結證稱：「鄉津公司的訂貨是我在
      訂」等語（本院卷第七十九頁反面），惟此與被告庚○○
      兄弟二人向陳彥呈詐欺取財無涉，尚無從據此而為有利被
      告之認定。
  (七)、被告己○○又抗辯：「被告與告訴人於八十七年九月十八
      日簽署顧問契約後，實際輔導及顧問工作都是由庚○○負
      責，每月顧問費五千元也是告訴人交給庚○○，而庚○○
      確實有認真輔導」云云，惟查：被告庚○○兄弟二人從未
      輔導告訴人陳光正「如何創業做饅頭」而是要陳彥呈去鄉
      津公司見習開會之事實，業經證人即告訴人陳彥呈於本院
      證述綦詳（本院卷第二第八十一頁），足徵被告己○○辯
      稱：庚○○有輔導陳光正創業做饅頭云云，顯非事實。被
      告己○○辯稱：伊未告訴陳光正投資任一生意，可以賺多
      少錢，更沒有說過「你不要管」、「保證沒問題」這類的
      云云，惟被告己○○有上開陳述，業經證人即告訴人陳彥
      呈證述歷歷，且陳彥呈交付己○○三百四十萬元後，錢是
      被如何處理的，被告庚○○兄弟二人均未告知陳彥呈，亦
      係事實，故被告己○○上開辯解，顯與事實不符，自難採
      信。
  (八)、被告己○○又辯稱：伊等二人全案並無取任何利益，均依
      約或職業規範，盡心盡力為告訴人輔導創業云云，惟查：
      證人即鄉津公司之負責人甲○○於本院結證稱：「（問：
      有無給己○○報酬？）沒有，但我有說等公司營運正常後
      再來談。」等語（本院卷第七十八頁反面），證明被告庚○○兄弟二人協助鄉津公司調度資金是有酬勞的至明，被
      告己○○辯稱：全案伊毫無所穫云云，自非事實，不足採
      信。被告庚○○辯稱：「告訴人清楚知道，投資饅頭工廠
      資金要上千萬元，因資金不足，同意接受轉投資，足徵被
      告庚○○兄弟二人未使陳光正陷於錯誤云云，惟查：告訴
      人陳彥呈否認有同意轉投資之事，且證人即介紹陳彥呈給
      被告庚○○兄弟二人認識之黃志彬於本院結證稱：「告訴
      人陳光正要創業，我介紹告訴人陳光正與庚○○兄弟二人
      認識，告訴人就是要創業，經營饅工廠，因怕創業資金不
      夠，所以才去貸款三百五十萬元。」等語（本院卷二第七
      十五頁），證人丙○○於原審亦結證稱：「庚○○兄弟二
      人沒有找陳彥呈投資鄉津公司，是在我們追問資金下落時
      ，庚○○他們才提到鄉津公司，我弟弟交付己○○三百四
      十萬元是為了做饅頭事業，因為我們兄弟從頭開始就是要
      做饅頭，並沒有要做其他投資」等語（原審卷第五十至五
      十一頁），足徵告訴人確實貸款三百四十萬元是要創業做
      饅頭工廠，絕對不是要投資鄉津公司至明，被告庚○○上
      開辯解，並非事實，不足採信。
  (九)、被告己○○辯稱：告訴人陳彥呈是投資鄉津公司，鄉津公
      司有開具收據、投資憑證給投資人收執云云，惟查證人甲○○到本院結證稱：「我是要藍先生幫我籌措錢，不是找
      人投資鄉津公司。」「這份收據是我開立的，我也有收到
      上面所載的現金，我再轉給戊○○去支付該支付的款項，
      例如買原料要以現金支付部分及繳貨物稅、燃料油等都要
      以現金支付，所以就轉給戊○○去支付，因為戊○○是擔
      任公司的採購。這收據是戊○○拿給我簽的，是戊○○打
      好的，印章也是我蓋的，收據上的文句不是我寫的，我只
      有簽名蓋章，當時只是調資金，而不是要找人投資，收據
      上的文字要如何寫，我不知道。」「鄉津公司沒有給陳彥
      呈投資憑證，也沒有給陳彥呈紅利」等語（本院卷七十七
      頁至七十八頁），是以被告庚○○辯稱：鄉津公司有給陳
      彥呈投資憑證云云，顯非事實，至於上開收據，僅係收到
      錢之意思表示，並非投資之意思，尚難據此而認定陳彥呈
      交付之三百四十萬元是投資於鄉津公司之資金。
  (十)、被告庚○○抗辯：告訴人至鄉津公司載貨，告訴人如非股
      東，此舉豈不觸犯侵占罪嫌云云，惟查：證人丙○○於本
      院證稱：「有一次是丁○○說有飲料要給我們喝，由丁○○帶我們去載，後來我叫丁○○來搬回去，因為我父親說
      原本要做饅頭案怎麼會變投資，又變成飲料，載回來的飲
      料我們都沒有喝。」等語（本院卷二第八十頁），證人即
      告訴人陳彥呈在本院證稱：「是被告要我去邊看邊學習，
      順便載飲料回公司喝。」等語（本院卷二第八十一頁），
      足徵告訴人之所以前往鄉津公司載飲料是被告通知他們前
      往載運，並非基於鄉津公司之股東或投資人之身分而前往
      載飲料，況告訴人最後還是將飲料載回鄉津公司，是以尚
      難因告訴人有到鄉津公司載飲料之事實而逕認告訴人投資
      鄉津公司。
  (十一)、被告抗辯；原判決未查鄉津公司過去經營財報，如稅捐稽
      徵處及國稅局報稅資料之營收及損益云云，惟此與被告庚○○兄弟二人向告訴人詐欺取財並無直接關連，自無調查
      之必要。又被告庚○○兄弟二人提出「鄉津食品股份有限
      公司台北營業所設立第二次會議記錄」影本以證明告訴人
      陳彥呈確實有出席會議並簽名，該會議記錄上「記錄人：
      乙○○」，有被告提出之會議紀錄影本附卷（本院卷二第
      一Ｏ二至一Ｏ三頁可稽），惟告訴人陳彥呈否認上開會議
      紀錄「陳光正」有簽名之真正，且證人乙○○亦於本院結
      證稱：「這份紀錄內容我沒有印象。假如是我打字的話，
      會比較口語化，內容中的措詞我無法做到。因為我當時是
      行政人員，庚○○有拿很多的資料給我，可能有拿給我打
      字，也可能是藍先生整理過後再打字的，但絕對不是我參
      與開會的過程我所做的紀錄，我沒有參與開會，也沒有必
      要參與。」等語（本院卷二第二十九頁反面、第三十頁）
      ，是以上開會議紀錄影本之真實性，殊值懷疑，無從為有
      利被告庚○○兄弟二人之認定。
  (十二)、綜上所述，被告二人以輔導告訴人投資創業為由，使之陷
      於錯誤而交付三百四十萬元款項等情，事證明確，彼等犯
      行均堪認定。
二、論罪科刑
  (一)、新舊法比較
    查被告庚○○兄弟二人行為後，刑法業於九十四年二月二日
    經總統以華總一義字第 09400014901號令修正公布，並於九
    十五年七月一日施行，刑法施行法第一條之一亦於九十五年
    六月十四日經總統以華總一義字第 09500085181號令公布施
    行。按修正後刑法第二條第一項之規定：「行為後法律有變
    更者，適用行為時之法律。但行為後之法律有利於行為人者
    ，適用最有利於行為人之法律」，係規範行為後法律變更所
    生新舊法比較適用之準據法，於新法施行後，應適用新法第
    二條第一項之規定，為「從舊從輕」之比較；比較時應就罪
    刑有關之共犯、未遂犯、想像競合犯、牽連犯、連續犯、結
    合犯，以及累犯加重、自首減輕暨其他法定加減原因（如身
    分加減）與加減例等一切情形，綜其全部罪刑之結果而為比
    較（最高法院九十五年第八次刑庭會議決議參照）。查被告
    庚○○兄弟二人行為後，罰金刑之計算單位及處罰、共犯之
    規定，均有修正，茲比較如下：
  １、罰金刑之計算單位
      被告行為後，刑法部分條文已於九十四年二月二日修正公
      布，自九十五年七月一日生效施行；其中刑法第三十三條
      第五款關於罰金之規定，已將「一元以上」修正為「新台
      幣一千元以上，以百元計算之」。而被告所犯刑法第三百
      三十九條第一項詐欺取財罪，有科罰金之規定，其法定罰
      金刑之最低數額既已變更，應予依法比較（最高法院九十
      六年度台上字第一一三六號判決採同一見解）。
  ２、共犯
      按：九十五年七月一日起施行之刑法第二條第一項規定：
      「行為後法律有變更者，適用行為時之法律。但行為後之
      法律有利於行為人者，適用最有利於行為人之法律。」改
      採「從舊從輕」主義，係規範行為後法律變更所衍生新舊
      法律比較適用之準據法，以適用最有利於行為人之法律為
      原則。準此，法院裁判時已在新法施行之後，如新舊法條
      文之內容有所修正，除其修正係無關乎處罰之輕重或要件
      內容之不同，而僅為其他純文字之修正，非該條所指之法
      律有變更者，依本院最近見解，可毋庸依該規定為新舊法
      之比較，而應依一般法律適用原則，適用裁判時法外，即
      應適用新法第二條第一項之規定，為「從舊從輕」之比較
      。刑法第二十八條原規定：「二人以上共同『實施』犯罪
      之行為者，皆為共同正犯。」新法修正為：「二人以上共
      同『實行』犯罪之行為者，皆為共同正犯。」將舊法之「
      實施」修正為「實行」。原「實施」之概念，包含陰謀、
      預備、著手及實行等階段之行為，修正後僅共同實行犯罪
      行為始成立共同正犯。是新法共同正犯之範圍已有限縮，
      排除陰謀犯、預備犯之共同正犯。新舊法就共同正犯之範
      圍既因此而有變動，自屬犯罪後法律有變更，而非僅屬純
      文字修正，應有新舊法比較適用之問題。最高法院九十六
      年度台上字第九三四號判決採同一見解，是以本件被告庚○○兄弟二人共同詐欺取財犯行，有行為後法律變更之比
      較問題。
  ３、綜合比較結果
      經綜合比較前述新、舊法結果，修正後規定並未較有利於
      行為人，則應依修正後刑法第二條第一項前段規定，適用
      行為時（即修正前）之法律。
  (二)、核被告庚○○、己○○所為，均係犯刑法第三百三十九條
      第一項詐欺取財罪。被告二人就前開犯行互有犯意聯絡及
      行為分擔，均為共同正犯。
  (三)、刑法施行法第一條之一第一項規定：「中華民國九十四年
      一月七日刑法修正施行後，刑法分則編所定罰金之貨幣單
      位為新台幣」。同法條第二項規定：「九十四年一月七日
      刑法修正時，刑法分則編未修正之條文定有罰金者，自九
      十四年一月七日刑法修正施行後，就其所定數額提高為『
      三十倍』。但七十二年六月二十六日至九十四年一月七日
      新增或修正之條文，就其所定數額提高為三倍。」。揆其
      立法說明，該條文第二項係「考量新修正之刑法施行後，
      不再適用『現行法規所定貨幣單位折算新台幣條例』，為
      使罰金數額趨於一致，避免衍生新舊法比較適用問題，以
      緩和實務適用法律之衝擊之前提下，規定第二項如上」，
      顯見刑法施行法第一條之一第二項增訂後，刑法條文定有
      罰金者，自無再適用罰金罰鍰提高標準條例第一條提高倍
      數規定之餘地。」最高法院九十六年度台上字第一四六四
      號判決採同一見解。本件被告庚○○兄弟二人犯刑法第三
      百三十九條第一項之詐欺取財罪，然就該條法定刑中有關
      併科罰金刑部分，於據上論結欄自應援引修正後刑法施行
      法第一條之一第二項規定，而非援引罰金罰鍰提高標準條
      例第一條前段規定，資為罰金刑提高倍數之依據，併此敘
      明。
三、原審判決以被告二人罪證明確，予以論科，固非無見，惟查
    ：
  (一)、按「被告以外之人於審判外之言詞或書面陳述，除法律有
      規定者外，不得作為證據，刑事訴訟法第一百五十九條第
      一項定有明文。而所謂法律有規定者，即包括同法第一百
      五十九條之一至之五所規定傳聞證據具有證據能力之例外
      情形。故如欲採被告以外之人於審判外之言詞或書面陳述
      為證據時，必須符合法律所規定之例外情形，並須於判決
      中具體說明其符合傳聞證據例外可信之情況及心證理由，
      否則即有違證據法則及判決不備理由之違誤。」最高法院
      九十六年度台上字第二Ｏ六九號判決採同一見解。經查：
      原判決採取證人即鄉津公司負責人甲○○於偵查中向檢察
      官所為之證述（九十三年度偵緝字第一三二二號偵查卷第
      六六、六七頁）為被告二人犯罪之證據（原判決第四頁第
      一至十一行；第七頁第一至第十行），但未敘明其符合傳
      聞證據例外可信之情況及心證理由，自有未合。
  (二)、按「現行刑事訴訟制度採行改良式當事人進行主義，有關
      訴訟程序之進行，以當事人間之攻擊、防禦為主軸，法院
      不立於絕對主導之地位。為避免法官在調查證據前，對被
      告形成先入為主之偏見，及因被告之自白而為有罪之預斷
      ，並符合無罪推定原則之理念，刑事訴訟法第二百八十八
      條第三項規定，除簡式審判程序案件外，審判長就被告被
      訴事實為訊問者，應於調查證據程序之最後行之。上開規
      定，旨在使被告得以適時的辯明犯罪嫌疑，而充分行使其
      防禦權；故訊問被告，應就被訴事實逐一予以訊問，不得
      以朗讀或提示起訴書、判決書代之，以維護程序正義。倘
      未踐行上開程序，即命辯論終結，予以判決，自屬違背法
      令。」最高法院九十六年度台上字第二Ｏ四五號判決採同
      一見解。稽之原審審判程序筆錄之記載（見原審卷第八十
      一頁反面），審判長就原判決所認定犯罪事實之訊問，係
      問：「對起訴書之犯罪事實有何意見？（提示並告以要旨
      ）」，而未就上開犯罪事實逐一予以訊問，所踐行之訴訟
      程序亦難謂適法。
四、上訴人即被告庚○○兄弟二人否認詐欺取財犯行提起上訴，
    為無理由，惟原判決既有前揭瑕疵而無可維持，自應由本院
    將原判決撤銷改判。爰審酌被告庚○○曾因偽造有價證券、
    偽造文書案件，經原審判處有期徒刑二年，緩刑五年確定，
    被告己○○則未有犯罪記錄，有本院被告前案記錄表可考，
    渠等為甲○○籌措款項以利鄉津公司營運，竟以輔導創業為
    由向告訴人詐取三百四十萬元，所得金額非微，事後僅由庚○○清償七萬元，所生危害程度匪淺，犯後復飾詞卸責，未
    具悔意等一切情狀，各量處如主文第二項所示之刑。
據上論斷，應依刑事訴訟法第三百六十九條第一項前段、第三百
六十四條、第二百九十九條第一項前段，修正前刑法第二十八條
、第三百三十九條第一項，刑法施行法第一條之一第二項，判決
如主文。
本案經檢察官姜貴昌到庭執行職務。
中　　華　　民　　國　　96　　年　　6 　　月　　21　　日
　　　　　　　　　刑事第一庭審判長法　官  蔡  長  溪
　　　　　　　　　　　　　　　　  法　官  陳  春  秋
　　　　　　　　　　　　　　　　  法　官  林  俊  益
以上正本證明與原本無異。
不得上訴。
                                  書記官  廖  月  女
中　　華　　民　　國　　96　　年　　6 　　月　　22　　日
附錄：本案論罪科刑法條全文
中華民國刑法第339條第1項
意圖為自己或第三人不法之所有，以詐術使人將本人或第三人之
物交付者，處5年以下有期徒刑、拘役或科或併科1千元以下罰金
。
